臺灣新竹地方法院刑事判決　　　　　　　95年度交訴字第74號
公　訴　人　臺灣新竹地方法院檢察署檢察官
被　　　告　甲○○
　　　　　　　　　　號
選任辯護人　彭成青律師
上列被告因公共危險案件，經檢察官提起公訴（95年度偵字第43
99號），本院判決如下：
    主  文
甲○○無罪。
    理  由
一、本件公訴意旨略以：被告甲○○於民國92年10月5日凌晨5時
    55分許，駕駛車號LW-5493號自用小客車，沿新竹市○○路
    由北往南方向行駛，途經新竹市○○路○段208巷口前，與同
    方向欲自後方超越之黃培鈞所駕駛車號2L-9395號自用小客
    車發生擦撞後，致黃培鈞所駕駛之上開自用小客車失控撞擊
    中央分隔島，黃培鈞因而受有左大腿骨、左小腿脛腓骨及疑
    頸椎骨折、左大腿內側約20公分深部撕裂傷、左小腿皮膚缺
    損等傷害，經送往南門綜合醫院急救後，仍於同日7時許不
    治死亡，乙○○受有頭部外傷併腦震盪、臉部撕裂傷1公分
    、左小腿挫傷併撕裂傷1公分及疑腹部、疑胸部挫傷等傷害
    （過失致死及過失傷害部分，另經台灣新竹地方法院檢察署
    檢察官以95年度偵字第4399號為不起訴處分）。被告甲○○
    雖於肇事後曾下車查看，並向119救災救護指揮中心報案，
    惟卻基於肇事逃逸之犯意，未留在現場對黃培鈞及乙○○施
    以救護，且未向到場處理員警、現場救護人員及119救災救
    護指揮中心表明肇事身份，僅在肇事現場觀看，旋即駕車離
    開現場，以規避其肇事責任，因認被告犯刑法第185條之4之
    肇事逃逸罪云云。
二、按刑事訴訟法第161條已於民國91年2月8日修正公布，其第1
    項規定：檢察官就被告犯罪事實，應負舉證責任，並指出證
    明之方法。因此，檢察官對於起訴之犯罪事實，應負提出證
    據及說服之實質舉證責任。倘其所提出之證據，不足為被告
    有罪之積極證明，或其指出證明之方法，無從說服法院以形
    成被告有罪之心證，基於無罪推定之原則，自應為被告無罪
    判決之諭知。最高法院92年台上字第128號判例參照。次按
    犯罪事實應依證據認定之，無證據不得認定犯罪事實。又不
    能證明被告犯罪者，應諭知無罪之判決，刑事訴訟法第154
    條、第301條第1項分別定有明文。刑事訴訟法上所謂認定犯
    罪事實之證據，係指足以認定被告確有犯罪行為之積極證據
    而言，苟積極證據不足為不利於被告事實之認定時，即應為
    有利於被告之認定，更不必有何有利之證據；又駕駛動力交
    通工具肇事，致人死傷而逃逸者，處6月以上5年以下有期徒
    刑，刑法第185條之4固有明文，惟依據該條文之立法目的在
    維護交通安全，加強救護，減少被害人之死傷，促使駕駛人
    於肇事後，能對被害人即時救護，故不問駕駛人就事故之發
    生有無過失，倘駕駛人於肇事後明知被害人有死傷，仍未對
    被害人即時救護，即應擔負是項罪責，此迭據最高法院闡釋
    甚明，反之，若駕駛人肇事後被害人已獲得即時救護，駕駛
    人方才離去，即不該當前開肇事逃逸罪責。申言之，其立法
    精神在於交通事故一旦發生，且發生人員傷亡之情況，不論
    是撞人或被撞，或是因其他事故而造成死傷，只要是在駕駛
    動力交通工具過程內所發生者，參與這整個事故過程的當事
    人皆應協助防止死傷之擴大，而肇事者所應負擔之即時救護
    義務範圍，則應視車禍當時之現場狀況、交通狀況、被害人
    所受之傷勢等情形，就其能力範圍內所得處理之救護方式加
    以救護者即可謂已盡其救護義務。
三、公訴人認被告甲○○犯刑法第185條之4之肇事逃逸罪嫌，係
    以：（一）甲○○於刑法第185條之4偵查中不利於己之陳述
    ；（二）告訴人戊○○於警詢中及偵查中之指述；（三）證
    人丙○○於偵查中之證述；（四）道路事故現場圖、道路事
    故調查報告表（一）、（二）、現場及車損照片等為主要論
    據。
四、訊據被告固坦承於92年10月5日凌晨5時55分許，駕駛車號LW
    -5493號自用小客車，沿新竹市○○路由北往南方向行駛，
    途經新竹市○○路○段208巷口前，與同方向欲自後方超越之
    黃培鈞所駕駛車號2L-9395號自用小客車發生擦撞，而黃培
    鈞因此車禍死亡，乘客乙○○則受有頭部外傷併腦震盪、臉
    部撕裂傷、左小腿挫傷併撕裂傷、腹部、胸部挫傷等情事，
    惟堅決否認有何肇事逃逸罪嫌，辯稱：肇事後有下車查看，
    並立即以手機撥打119救災救護指揮中心報案，且留在現場
    直到黃培鈞及乙○○經救護車載走，警察也來才離開等語。
    經查：
（一）被告於92年10月5日凌晨5時55分許，駕駛車號LW-5493號
      自用小客車，沿新竹市○○路由北往南方向行駛，途經新
      竹市○○路○段208巷口前，與同方向欲自後方超越之黃培
      鈞所駕駛車號2L-9395號自用小客車發生擦撞，黃培鈞左
      大腿骨及左小腿脛腓骨骨折、左大腿內側月20公分深部撕
      裂傷、左小腿皮膚缺損、腹部鈍傷、頸椎骨折因此死亡及
      乙○○受有頭部外傷併腦震盪、臉部撕裂傷、左小腿挫傷
      併撕裂傷、腹部、胸部挫傷等情事業據被告供述在卷，且
      有證人丙○○證述、道路事故現場圖、道路事故調查報告
      表（一）、（二）、現場及車損照片台灣新竹地方法院檢
      察署相驗屍體證明書及南門綜合醫院診斷證明書等為證，
      此部分之事實應足認定之。
（二）證人即處理本件車禍之警員丙○○於偵查中證述：「當
      時我們看到一台自小客車撞擊安全島並翻覆在車道上，我
      們訪談附近民眾都說沒有看到車禍發生經過，後來我們發
      現肇事車輛的後照鏡在撞擊前就已經掉落在50公尺前，所
      以我們就懷疑這件車禍是先與人衝撞後才撞上安全島，事
      後經過報案的資料我們就查訪報案人，也就是在場的被告
      」、「他在電話中有說，他與肇事車輛有擦撞，我們就請
      他把車子開過來，接著就比對痕跡」、「處理現場當天沒
      有看到被告，但是照片有照到他及他的車子」、「自小客
      車離肇事地點約3、40公尺」（見92年度相字第497號卷二
      14-15頁），於本院審理中則證述：「當天我接獲報案
      ，到達肇事地點，我先詢問在場民眾有無人目睹車禍經過
      ，找不到目擊證人，我先做現場測繪照相，當現場排除完
      後，我從案發地點擴大搜索範圍，從南下車道的車禍現場
      往北搜索，看有無其他散落物，在距離撞擊地點約50公尺
      前的車道上，我發現死者所駕駛車輛的右側照後鏡，我推
      測他應該事先跟其他車輛發生擦撞後，才追撞安全島，我
      在現場附近詢問附近住戶有無目擊車禍，在查訪過程中，
      有一位送報先生主動跟我說，有一台車輛跟這台車發生碰
      撞，我請送報先生跟我回隊上問筆錄。」、「當時我車輛
      停在南下車道，我查訪完住戶打算離開，我站在警車旁，
      送報生停下機車，跟我說有人攔下送報生說要他作證，說
      是死者的車子撞到他，要送報生幫他作證。」、「相卷第
      14頁相片上方停有一部被告的車輛，當時照片上沒有拍到
      救護車，表示應該救護車已將傷者送醫」、「雖然被告有
      協助救護傷患，但他並沒有表明身分，且離開現場，我們
      是事後才找到被告，所以才開立肇事逃逸罰單」等語；另
      證人丁○○於警詢中陳述：「我送報紙進入巷內，回頭
      察看發現有一部自小客車衝撞中央分隔島並橫向路中央，
      我立刻報119處理，當我送完報紙返回現場，有一為福特
      mondeo銀色自小客車車主，告訴我說是該部自小客車撞擊
      他的車左後葉子板，該駕駛人並請我幫他作證」等語（見
      92相字第497卷一第7頁反面、第38-39頁），於審理中
      證述：「福特mondeo汽車車主在車禍現場有跟我說話」、
      「車主在現場有撥打電話」等語，且告訴人戊○○於偵訊
      中亦證述：我不否認他是主動報案等語（見92年度相字第
      497號偵查卷二第14頁），是由前揭證人丙○○、丁○○
      及戊○○證述，輔以相驗卷第14頁上方照片得見，被告確
      實在現場等待救護車將傷患送走時才離去，且被告有與證
      人丁○○交談並告知與傷患車輛擦撞之事實，再輔以卷附
      之11 9救災救護指揮中心報案紀錄可見所載：「報案時間
      ：2003年10月5日5時50分」、「報案人電話：0000000000
      號」、「案由：車禍」、「案類：救護」（92年度相字第
      497 號卷一第84頁），由前開資料可見，被告確有持其所
      有門號為0000000000號手機撥打救護中心請求救護人員前
      往救護，且依現場黃培鈞及乙○○因撞擊當時所受之傷勢
      分別為：黃培鈞受有左大腿骨及左小腿脛腓骨骨折、左大
      腿內側月20公分深部撕裂傷、左小腿皮膚缺損、腹部鈍傷
      、頸椎骨折，乙○○受有頭部外傷併腦震盪、臉部撕裂傷
      、左小腿挫傷併撕裂傷、腹部、胸部挫傷，對於此種車禍
      乘客遭受之深及頭部、臟器、頸椎、骨骼之嚴重撞擊傷勢
      ，受傷乘客無法任意移動，一般人所能進行之協助及救護
      能力範圍亦僅是儘速通知救護單位前往進行專業性救治，
      而無可能強加未受醫療訓練之一般人對於此一臨時性之嚴
      重撞擊車禍乘客進行任何專業醫療性之救護，況由救災救
      護指揮中心所顯示報案時間得見，其乃於車禍發生後立即
      撥打電話通知救護中心前往協助救護，並無延誤之情形，
      況依據證人丙○○於本院交通法庭被告違反道路交通管理
      處罰條例聲明異議事件中到庭作證稱：「如果肇事者有打
      119 的話，我們就認為有協助救護，如果他有打119又有
      表明身分，我們就會認為有自首」、「以我們過去處理車
      禍案件的經驗，報案人不願意提供真實姓名不會造成對於
      找到肇事者的妨礙，因為消防隊那裡有強制開碼，除非是
      打公共電話，否則家用電話或是行動電話都可以查得到」
      等語（見本院卷26-27頁訊問筆錄影本），是由證人丙○○證述得見，只要肇事者有於事故發生後撥打119通知救
      護單位前往救治，即屬於盡其即時救護之義務，至於撥打
      電話之際是否留下姓名在所非問，是本件被告既已撥打電
      話通知救護單位前往救護已為相關協助救護，至於是否表
      明身分則僅係涉及是否符合刑法自首要件之認定問題。
（二）至公訴人雖提出道路交通事故調查報告表、現場照片、車
      損照片、勘驗筆錄、相驗筆錄、相驗屍體證明書、驗斷書
      、南門綜合醫院診斷書等項，然此部分之書證僅可證明被
      害人黃培鈞所駕駛搭載乙○○之車輛於前揭時、地有與被
      告所駕駛之車輛發生碰撞，並分別因此死亡及受有前揭傷
      害之情事，然此等文書尚無法認定被告有肇事逃逸犯行，
      再者，公訴意旨雖認被告下車察看並且撥打119，然並未
      對於黃培鈞及乙○○施以救護，且留待現場等候員警前往
      ，並未盡其救護義務，然依前述之立法理由得見，此一條
      文所欲強調者乃希望肇事者於其能力範圍內盡力減低傷者
      之傷亡狀況，而非強苛肇事者超越其能力範圍之救護義務
      ，是本件依據被害人2人之嚴重傷勢無法任意移動之情形
      ，被告立即撥打119應已達到其即時救護之義務，基於刑
      法謙抑原則，實難苛求被告進行超越此一部份之救護義務
      ，至被告並未向前往處理之員警表達肇事之意，此乃是否
      有刑法自首之相關情形及刑事追訴調查之範疇，並非此一
      條文所欲保障之法益，此外，復查無其他積極及具體確切
      之證據，足資證明被告有觸犯刑法第185條之4駕駛動力交
      通工具肇事，致人受傷而逃逸之犯行。本件既不能證明被
      告觸犯肇事逃逸罪，自應為無罪判決之諭知。
五、據上論斷，應依刑事訴訟法第301條第1項，判決如主文。
本案經檢察官陳榮林到庭執行職務。
中　　華　　民　　國　　96　　年　　2 　　月　　27　　日
                      刑事第一庭審判長法　官  賴淑敏
                                      法　官  黃美文
                                      法　官  李毓華
以上正本證明與原本無異。
如不服本判決應於收受本判決後10日內向本院提出上訴書狀，其
未敘述上訴理由者，並得於提起上訴後10日內向本院補提理由書
狀（均須按他造當事人之人數附繕本）「切勿逕送上級法院」。
中　　華　　民　　國　　96　　年　　2 　　月　　27　　日
                                      書記官  李佩真
